【裁判字號】    98,審訴,3398
【裁判日期】    981026
【裁判案由】    偽造文書
【裁判全文】
臺灣高雄地方法院刑事判決            98年度審訴字第3398號
公  訴  人  臺灣高雄地方法院檢察署檢察官
被      告  乙○○
上列被告因偽造文書案件，經檢察官提起公訴（98年度偵字第21
537 號），被告就被訴事實為有罪之陳述，經告知簡式審判程序
之旨，並聽取被告與公訴人之意見後，本院合議庭裁定由受命法
官獨任進行簡式審判程序，本院判決如下：
    主  文
乙○○犯偽造署押罪，足以生損害於公眾及他人，處有期徒刑肆
月，如易科罰金，以新臺幣壹仟元折算壹日；偽造如附表所示之
「丁○○」署名共拾枚及指印共貳拾壹枚，均沒收。
    事  實
一、乙○○於民國98年5 月4 日下午7 時50分許，在高雄市○○
    區○○路與和平路口，因誤認薛惠美所有而供丙○○使用之
    車號XWY-947 號重型機車，為友人張森貿借其使用之機車，
    乃持張森貿交付之鑰匙1 支，發動車號XWY-947 號重型機車
    離開後，並於98年5 月5 日下午1 時30分許，騎乘上開重型
    機車，行經高雄市○○區○○路與榮佑街口前，為警盤查，
    經警發現乙○○騎乘之上開重型機車為失竊機車，認乙○○
    涉犯竊盜罪嫌，而將乙○○帶回警局接受詢問。詎乙○○恐
    其妨害風化案件經臺灣高雄地方法院檢察署發布通緝之事為
    警查知，竟基於偽造署押之接續犯意，向偵辦案件之高雄市
    政府警察局左營分局博愛四路派出所警員蘇進成，冒用友人
    「丁○○」名義應訊，而接續在附表編號1 至編號6 所示之
    警詢筆錄、丁○○口卡片、權利告知書、逮捕通知書、扣押
    筆錄、扣押物品目錄表上，偽簽如附表編號1 至編號6 所示
    之「丁○○」署名及捺按代表「丁○○」之指印（偽造之署
    名及指印數量，詳如附表編號1 至編號6 所示）後，又於同
    日晚間10時6 分許，經警移送臺灣高雄地方法院檢察署檢察
    官訊問時，仍接續先前偽造署押之犯意，於附表編號7 所示
    之訊問筆錄上，偽造如附表編號7 所示之「丁○○」署名1
    枚，足以生損害於丁○○本人及檢警等偵查機關對於犯罪嫌
    疑人之人別辨認之正確性。嗣於98年5 月6 日，高雄市政府
    警察局左營分局博愛四路派出所承辦警員，接獲自稱為「丁
    ○○」男子之電話，表示遭乙○○冒名應訊，警員蘇進成因
    而將乙○○帶回偵訊時所按捺之指紋卡送內政部警政署刑事
    警察局鑑定，結果顯示指紋卡上之指紋為乙○○，始獲上情
    。
二、案經高雄市政府警察局左營分局報告臺灣高雄地方法院檢察
    署檢察官偵查起訴。
    理  由
一、本件被告乙○○所犯係死刑、無期徒刑、最輕本刑為3 年以
    上有期徒刑以外之罪，其於準備程序中就被訴事實為有罪之
    陳述，經本院告知簡式審判程序之旨，並聽取公訴人及被告
    意見後，合議庭裁定由受命法官獨任進行簡式審判程序。
二、訊據被告對於上揭時、地，接續冒用「丁○○」名義偽造署
    押之犯罪事實，供承不諱，核與證人即被害人丁○○於警詢
    、偵查中之證述情節相符，並有內政部警政署刑事警察局98
    年6 月24日鑑驗書、高雄市政府警察局左營分局博愛四路派
    出所98年5 月5 日警詢筆錄、口卡片、權利告知書、逮捕通
    知書、扣押筆錄、扣押物品目錄表、臺灣高雄地方法院檢察
    署98年度偵字第14077 號98年5 月5 日訊問筆錄各1 份附卷
    可稽，從而，本案事證明確，被告偽造署押之犯行，堪以認
    定。
三、論罪科刑：
  (一)按刑法上之「署押」，乃指於紙張或物體上簽署之姓名或其
    他符號，以表示其承認所簽署文書之效力，與印文有同一效
    力（最高法院86年度臺上字第47號判決可資參照），而以捺
    指紋以代替簽名者，則偽造指紋亦屬偽造署押。次按，刑法
    上之偽造署押罪，係指單純偽造簽名、畫押而言，若在制式
    之書類上偽造他人簽名，已為一定意思表示，具有申請書或
    收據等類性質者，則係犯偽造文書罪（最高法院85年度臺非
    字第146 號判決意旨參照）。又警方製作之「逮捕通知書」
    ，記載被逮捕人何以遭逮捕或拘提等情，其「通知本人聯」
    或「通知家屬聯」，如備有「收受人簽章」欄，由形式上觀
    察，於該欄內簽名及捺指印，即足以表示由該姓名之人收受
    斯項通知書之證明。其後，將之交付警方，應成立刑法第21
    6 條、第210 條之行使偽造私文書罪。被告於「逮捕通知書
    」之「被通知人簽章」欄偽簽他人姓名捺指印，因非在「收
    受人簽章」欄為之，而僅處於受通知者之地位，尚不能表示
    其係有製作何種文書之意思及曾為何項之意思表示，故認成
    立偽造署押罪。被告於警方踐行刑事訴訟法第95條等所定告
    知程序時，於該通知之「被調查詢問人」欄下偽簽姓名者，
    該「通知」實質上與詢問筆錄無異，並未表示另外製作何種
    文書，故論以偽造署押罪，有最高法院94年8 月12日函1份
    可資參照。是被告於警方製作之「逮捕通知書」或「權利告
    知書」上，偽簽他人姓名，究應成立偽造私文書或偽造署押
    罪，端視被告偽簽姓名之欄位，是否備有「收受人簽章」欄
    ，如被告在備有「收受人簽章」欄上偽簽姓名，因已表示收
    受文書之意思，而應構成偽造私文書外，否則僅係處於受通
    知之地位，而僅構成偽造署押罪。
  (二)查被告於附表所示之警詢筆錄、口卡片、權利告知書、逮捕
    通知書、扣押筆錄、扣押物品目錄、檢察官訊問筆錄上之簽
    名及按捺指印，或在筆錄騎縫處按指印（簽名、指紋數量詳
    見附表所示），均僅係單純承認警員或檢察官製作之內容，
    而無另有申請之意或充作收據之性質，且附表編號3 所示之
    權利告知書與編號4 所示之逮捕通知書，僅有「被告知人」
    「被通知人簽名捺印」欄位，並未備有「收受人簽章」欄，
    則揆諸前揭說明，被告在附表所示之文件上偽簽其友人「丁
    ○○」之署名，或冒用「丁○○」之名義捺指印，核其所為
    ，僅構成刑法第217 條第1 項之偽造署押罪。
  (三)又按，犯罪嫌疑人冒名被訊並偽造署押，雖先後在警訊及偵
    查筆錄均有偽造行為，唯其仍屬一犯意接續多次行為，侵害
    一個法益，應為接續犯，認屬單純一罪，而非連續犯（最高
    法院84年度臺非字第10號刑事判決可參照）。本件被告經警
    查獲後，為掩飾其身分，而於附表所示之文件，分別偽造如
    附表所示之「丁○○」署名及指印多次，惟如數個犯罪行為
    於同時同地或密切接近之時間，實施、侵害同一之法益，就
    各行為之獨立性較為薄弱時，依一般社會觀念及刑法評價上
    ，以視為係基於單一犯意，接續施行之數個動作，而認為屬
    於包括之一行為予以評價較為合理，即應屬係單純一罪之接
    續犯，準此，則被告之上開數個偽造署名及指印之行為，應
    係基於單一偽造署押之接續動作至明，而僅論以單純一罪為
    已足。
  (四)又高雄市政府警察局左營分局博愛四路派出所警員蘇進成，
    於98年5 月6 日接獲丁○○之電話，表示被告因妨害風化案
    件遭通緝，而冒用其姓名應訊，警員蘇進成因而將被告接受
    訊問時所按捺之指紋卡送內政部警政署刑事警察局鑑定，經
    鑑定結果顯示指紋卡上之指紋為乙○○，而知悉被告偽造署
    押之犯行，此有職務報告、高雄市政府警察局左營分局刑事
    案件移送書各1 份在卷可佐（見警卷第21頁、高雄地檢署98
    年度他字第3772號偵查卷第15頁至第16頁），核與證人丁○
    ○於偵查中陳稱：被告遭查獲後，曾向伊表示，冒用伊名義
    接受訊問，伊即勸諭被告如自行向警方投案，就會原諒被告
    ，伊為查證被告所言是否屬實，乃撥打電話至博愛四路派出
    所，表明自己是丁○○，因被告涉犯一件竊盜案件，而冒用
    伊年籍資料等語（見同上偵查卷第3 頁至第4 頁），大致相
    符，是警方已於98年5 月6 日因丁○○之告知，而知悉被告
    偽造署押之犯罪事實，被告事後於98年5 月13日至地檢署主
    動供出偽造署押之犯罪事實，因非對於未發覺之罪自首，致
    不符自首之要件，附此敘明。
  (五)本院審被告於案發當時，因妨害風化案件，經法院判決確定
    （尚未執行完畢，不構成累犯），有臺灣高等法院被告前案
    紀錄表1 份在卷可佐，素行非佳，而被告因上開妨害風化案
    件，經判決確定後，遲未至地檢署報到執行，而遭通緝，其
    於通緝期間因誤騎他人機車為警攔檢，為避免遭警查知其為
    通緝犯之動機，始於附表所示之文件上，偽造「丁○○」之
    署押，其犯罪手段和平，冒用他人名義接受司法偵訊，勢必
    對司法偵訊之正確性造成不良之影響，丁○○並因此遭受刑
    事偵查與奔波應訊之勞費，惟念及被告坦承犯行，堪認具有
    悔意，犯後態度良好等一切情狀，量處如主文所示之刑，併
    諭知易科罰金之折算標準。至於如附表所示各偽造之「丁○
    ○」署名共10枚及「丁○○」指印共21枚，均應依刑法第21
    9 條規定，併予宣告沒收。
四、至公訴意旨雖以：被告在附表編號3 及編號4 所示之權利告
    知書、逮捕通知書文件上上，偽造「丁○○」署押，分別表
    示「丁○○」收受該等通知書、被告知罪名必須接受偵訊用
    意之私文書交回員警而行使之，此部分係涉犯刑法第216 條
    、第210 條行使偽造私文書等語。因警察機關製作之權利告
    知書或逮捕通知書，如備有「收受人簽章」欄，形式上觀察
    ，於該等欄位內簽名及捺指印，即表示由該姓名之人收受斯
    項通知書、告知書之證明，是若有冒名而為之者，即應成立
    偽造私文書罪；倘警察機關所製作之權利告知書或逮捕通知
    書，其上僅備有「被通知（告知）人簽章」欄，則在該等欄
    位上簽名及捺指印時，僅處於受通知（告知）者之地位，尚
    不能表示其係有製作何種文書之意思及曾為何項意思表示，
    故若有冒名而為之者，應認成立偽造署押罪，已如前述。而
    依警卷所附如附表編號3 及編號4 所示之權利告知書與逮捕
    通知書，其上供被告簽名、捺印之欄位為「被告知人」與「
    被通知人姓名」欄，並未備有「收受人簽章」欄，參照前揭
    說明，被告於附表編號3 及4 所示之權利告知書與逮捕通知
    書偽簽「丁○○」之姓名，並按捺代表「丁○○」之指印，
    並無製作何種文書之意思及曾為何項意思表示，而僅能論以
    偽造署押罪。因公訴意旨應認此部分如成立犯罪，與前揭論
    罪科刑之偽造署押部分，具有吸收關係之實質上一罪關係，
    爰不另為無罪之諭知。
據上論斷，應依刑事訴訟法第273 條之1 第1 項、第299 條第1
項前段，刑法第217 條第1 項、第41條第1 項前段、第219 條，
刑法施行法第1 條之1 ，判決如主文。
本案經檢察官甲○○到庭執行職務。
中    華    民    國    98    年    10    月    26    日
                  刑事第十庭  法  官  高增泓
以上正本證明與原本無異。
如不服本判決，應於判決送達後10日內，向本院提出上訴狀。
中    華    民    國    98    年    10    月    26    日
                              書記官  王淑娟
附錄本案論罪科刑法條全文：
刑法第217條
偽造印章、印文或署押，足以生損害於公眾或他人者，處3 年以
下有期徒刑。
盜用印章、印文或署押，足以生損害於公眾或他人者，亦同。
附表：
┌──┬───────┬───────────┬───────────┐
│編號│  時     間   │  偽造署押之文書名稱  │偽造「丁○○」署押數量│
├──┼───────┼───────────┼───────────┤
│ 1  │98年5 月5 日晚│高雄市政府警察局左營分│署名3 枚及指印11枚    │
│    │間8時40分許   │局博愛四路派出所98年5 │                      │
│    │              │月5日警詢筆錄         │                      │
├──┼───────┼───────────┼───────────┤
│ 2  │同上          │上開警卷內之口卡片    │署名及指印各1枚       │
├──┼───────┼───────────┼───────────┤
│ 3  │同上          │上開警卷內之權利告知書│署名及指印各1枚       │
├──┼───────┼───────────┼───────────┤
│ 4  │同右          │上開警卷內之逮捕通知書│署名及指印各1枚       │
├──┼───────┼───────────┼───────────┤
│ 5  │同右          │上開警卷內之扣押筆錄  │署名2 枚及指印6 枚    │
├──┼───────┼───────────┼───────────┤
│ 6  │同右          │上開警卷內之扣押物品目│署名及指印各1枚       │
│    │              │錄                    │                      │
├──┼───────┼───────────┼───────────┤
│ 7  │98年5 月5 日晚│臺灣高雄地方法院檢察署│署名1枚               │
│    │間10時5分許   │98年度偵字第14077 號卷│                      │
│    │              │98年5月5日訊問筆錄    │                      │
├──┴───────┼───────────┴───────────┤
│  合            計  │偽造「丁○○」之署名共10枚，指印共21枚        │
└──────────┴───────────────────────┘


司法院資訊處製作；財團法人民間司法改革基金會備份。
